臺北高等行政法院判決
                                      99年度訴字第1939號
                                    100年1月18日辯論終結
原      告　胡蔡月雲
被      告　國防部
代　表　人　高華柱（部長）住同上
訴訟代理人　張靈秀
上列當事人間國軍老舊眷村改建條例事件，原告不服行政院中華
民國99年8 月13日院臺訴字第0990101874號訴願決定，提起行政
訴訟，本院判決如下：
    主  文
原告之訴駁回。
訴訟費用由原告負擔。
　　事實及理由
一、事實概要：
    原告的配偶胡伯騫自民國（下同）60年起借住臺灣省高雄農
    田水利會（以下簡稱高雄農田水利會），門牌號碼為高雄縣
    岡山鎮○○路369 號房舍，並於72年間死亡。嗣高雄農田水
    利會要求原告搬遷，83年間原告遷出。86年6 月30日中華明
    德協會函報當時之軍管區司令部（現為被告所屬後備司令部
    ），檢呈前台灣警備總司令部外勤人員借住地方房舍名冊及
    借住地方單位房舍調查表，請當時之軍管區司令部審查後以
    軍眷散戶列管分別指定眷村辦理報到手續，俟眷村改建時與
    原眷戶享同等權益。原告認為依國軍老舊眷村改建條例（以
    下簡稱眷改條例）及施行細則規定，原告應符合核配新建眷
    舍資格，於98年6 月2 日向被告申請分配高雄縣岡山鎮勵志
    村新建宿舍。被告審查結果，認為原告申請所檢附的中華明
    德協會借住地方房舍名冊，並不符眷改條例補列原眷戶規定
    ，且該地上物坐落高雄縣岡山鎮○○段第80號土地，未核納
    國軍老舊眷村改建總冊土地清冊內，不符違占（建）戶補件
    要件，而於99年2 月23日以國政眷服字第0990002508號函作
    成否准原告申請之處分（以下簡稱原處分）。原告不服，提
    起訴願經決定駁回後，提起本件行政訴訟。
二、原告主張：
１、原告自55年4 月28日隨夫胡伯騫因職務變動遷居高雄縣岡山
    鎮賃屋而居，嗣向高雄農田水利會借用房舍，已於83年間被
    訴遷出，迄未領取房屋津貼或配有眷舍。98年初原告得知高
    雄縣岡山鎮原舊眷村勵志村已改建完成計2,236 戶，係供高
    雄縣岡山鎮、燕巢及橋頭三鄉鎮無眷舍之軍眷申請分配，尚
    有數戶無人申請入住。中華明德協會係行政院處理台灣警備
    總司令部取消後未了業務的臨時編組，原告前經該協會認定
    原告可以軍眷散戶列管分別指定眷村辦理報到手續，俟眷村
    改建時與原眷戶享同等權益。原告於98年6 月2 日申請准予
    分配勵志村眷舍卻遭駁回。
２、眷改條例頒布於85年2 月5 日，其施行細則國防部令定於85
    年7 月23日，中華明德協會係86年6 月30日行文，可確定該
    協會文中「原眷戶」與眷改條例之「原眷戶」為同一物、同
    一事。再台灣警備總司令部與中華明德協會均已撒銷，依行
    政一貫原則，未了權責應由被告概括承受。中華明德協會的
    設立是為處理原台灣警備總司令部撤銷後未了業務，攸關行
    政體制及數萬官兵權益，除直屬行政院外，並聘任立法委員
    劉盛良為專職顧問迄今，其決定後對外行文應視同眷改條例
    中之「核發國軍眷舍居住憑證或公文書」，訴願決定表示該
    協會非眷改條例所稱之有權配眷舍主管機關或其所屬權責機
    關，僅能建議，屬自我矮化，該協會形同虛設，對受文者等
    同無病呻吟，對名冊中人為畫餅充飢，堂堂國家最高行政機
    關內為何有此臨時編組。
３、原告自50年間成為軍眷，72年間成為遺眷，迄今近50年，年
    近古稀，仍未獲應得眷舍，不符政府照顧遺眷德政，而高雄
    縣岡山鎮勵志村仍有數百戶無人入住，原告理應享此權益。
４、眷改條例是85年5 月2 日頒布，中華明德協會86年6 月30日
    的行文可以推定行文中認為原眷戶就是眷改條例的原眷戶，
    因為明德協會組成員都是國軍人員。警備總部是戒嚴時期與
    海、陸、空、聯勤並列為國防部屬下的五個總部，因解嚴而
    裁撤警備總部，所以在行政院內設中華明德協會處理警備總
    部未了事宜，該會由行政院、國防部及有關部會人員組成，
    並邀請立法院國防委會召集委員劉盛良委員，所以位階是很
    高的，辦公地點就在行政院內。中華明德協會行文給國防部
    下屬總政治作戰部（現已改制為總政治作戰局）、軍管區司
    令部（現為後備司令部），該二單位也沒有駁回，中華明德
    協會當年的函文最後用語是「敬請察核賜覆」，但有無查核
    ，原告並不知道。被告認為中華明德協會只有建議權，與行
    政一貫原則背道而馳。況現在講究信賴保護原則，政府對以
    前措施應概括承受，被告如堅持原告不符規定，原告只好請
    求司法救濟以作為最後防衛。
５、事實上那有眷村，特派員到各地只能借住地方政府宿舍，後
    來的政策是借住的都要還回去，所以原告就被趕出來了。
６、為此提起課予義務訴訟，聲明求為判決：
    1 訴願決定及原處分均應撤銷。
    2 被告對於原告98年6 月2 日之申請事件，應作成准予原告
      分配高雄縣岡山鎮勵志村新建眷舍之行政處分。
    3 訴訟費用由被告負擔。
三、被告抗辯：
１、依眷改條例第3 條第1 項、第2 項規定，主張為國軍老舊眷
    村原眷戶者，除所居住者為老舊眷村外，亦必須是曾受主管
    機關同意居住於眷舍，並持有發給其同意居住之相關文書或
    證件者。因此，若主張為原眷戶，而所居住之房舍並非眷舍
    ，當然不可能為眷改條例所稱之原眷戶。原告以中華明德協
    會函為依據，主張胡伯騫為原眷戶，卻無法提出任何主管機
    關同意核配的文令，被告亦查無任何核配命令。原告原住高
    雄縣岡山鎮○○路369 號房舍是高雄農田水利會管有，非眷
    改條例第3 條第1 項所稱國軍老舊眷村，其主張胡伯騫為受
    核配而居住於眷舍之原眷戶，並非事實。
２、中華明德協會為行政院處理台灣警備總司令部取消後未了業
    務的臨時編組，現已撤銷。眷改條例於85年間立法通過施行
    後，由中華明德協會以前揭函文敘明前台灣警備總司令部各
    特業單位外勤人員借住地方政府房舍之緣由，並陳請應就近
    納入所在區國軍老舊眷村管理，暨其清查之結果。但是中華
    明德協會並非眷改條例所稱有權核配眷舍之主管機關或其所
    屬權責機關，該函文僅係「建議將該名冊所列人員以軍眷散
    戶列管，具有眷村改建時與原眷戶享受同等權益之資格」，
    並非核發國軍眷舍居住憑證或公文書。況依該函所附名冊，
    原告原住高雄農田水利會管有之房舍，並非眷改條例所稱之
    老舊眷舍，且原告自承83年間已遷出該處，原告以該函文為
    依據請求補列為原眷戶及核配新建眷舍，實有違誤。
３、依司法院釋字第443 號解釋意旨可知，給付行政係給予人民
    一定利益，受到法律保留原則拘束較寬鬆，在不違背一般法
    律原則下，行政機關得本於職權訂定行政規則，規範有關給
    付方式，是涉及原眷戶資格認定及核配新建眷舍等事項，被
    告以眷改條例為依據，並無違誤。原告既非領有主管機關或
    權責機關核發之國軍眷舍居住憑證或公文書證明，且系爭建
    物亦非被告機關列管之軍眷住宅，被告否准原告申請，並無
    違誤。
４、原告居住的房子不屬於國軍老舊眷村，原告也沒有領有國防
    部或其他國防部下屬單位核發的居住憑證。由中華明德協會
    函可看出原告居住的土地及房舍是高雄縣農田水利會，不符
    眷改條例規定，無法以原眷戶列管。
５、聲明求為判決：
    1 原告之訴駁回。
    2 訴訟費用由原告負擔。
四、本案法律上的判斷：
１、按眷改條例第3 條第1 項規定「本條例所稱國軍老舊眷村，
    係指中華民國六十九年十二月三十一日以前興建完成之軍眷
    住宅，具有下列各款情形之一者：一、政府興建分配者。二
    、中華婦女反共聯合會捐款興建者。三、政府提供土地由眷
    戶自費興建者。四、其他經主管機關認定者。」。同條例第
    3 條第2 項規定「本條例所稱原眷戶，係指領有主管機關或
    其所屬權責機關核發之國軍眷舍居住憑證或公文書之國軍老
    舊眷村住戶。」同條例第2 條則規定「本條例主管機關為國
    防部。」可見，所謂國軍老舊眷村是指在69年12月31日以前
    興建完成的軍眷住宅，並非任何政府機關所興建分配的房舍
    均屬之；而所謂原眷戶，係指領有主管機關國防部或其所屬
    有權分配眷舍權責機關的國軍眷舍居住憑證或公文書的國軍
    老舊眷村住戶，方足當之。
２、又關於國軍眷舍管理事項，因無法律規範，被告於45年1 月
    11日訂定發布「國軍在台軍眷業務處理辦法」，86年1 月22
    日修正名稱為國軍軍眷業務處理辦法，該辦法第2 條及第20
    條第1 項分別規定「眷業務處理權責劃分如下：一、國防部
    負責軍眷服務政策之制定。二、各總司令部、軍管區司令部
    、憲兵司令部負責所屬軍眷服務業務之執行。三、聯合勤務
    總司令部留守業務署負責國軍軍眷救助、服務等有關業務之
    執行」、「眷舍分配，以一戶一舍為限，由軍種單位核定，
    ……」。經核上開規定係被告本於職權，就眷舍管理權限、
    獲配眷舍人員的資格等所為之規定，係為公物之有效利用，
    並針對機關內部人員配住眷舍為相關規定，兼顧保障軍人及
    其眷屬住宅權益及權衡人民公共利益，並未違法，是有權核
    配眷舍的機關應係各軍種司令部。
五、本案事實的認定：
１、本件原告的配偶胡伯騫因服務於原臺灣警備總司令部保安處
    台南調查組，而於60年間向高雄農田水利會借用位於高雄縣
    岡山鎮○○路369 號房舍，胡伯騫於72年6 月13日死亡。83
    年間高雄農田水利會要求原告搬遷，嗣於83年10月4 日與原
    告成立和解，原告同意於83年12月31日前遷讓返還房屋，高
    雄農田水利會則同意於原告搬遷後給付原告新台幣（下同）
    405,208 元作為原告的搬遷及補償費用，第三人中華明德協
    會於86年6 月30日以86明秘字第006 號發函予被告當時所屬
    軍管區司令部，函送臺灣警備總司令部外勤人員借住地方房
    舍名冊及調查表，建請軍管部未列管部分，請於審查後以軍
    眷散戶列管分別指定眷村辦理報到手續，俟眷村改建時與原
    眷戶享同等權益之事實，為兩造不爭執，並有臺灣高雄地方
    法院岡山簡易庭83年度岡簡字第1849號遷讓房屋事件和解筆
    錄補發之影本、原告戶籍謄本、中華明德協會86年6 月30日
    86明秘字第006 號函附於行政院訴願決定卷可佐，此部分事
    實，應可認為真實。
２、至原告主張依中華明德協會86年6 月30日86明秘字第006 號
    函即可認定原告為眷改條例所稱之原眷戶，故原告符合眷改
    條例核配新建眷舍資格，應可申請分配高雄縣岡山鎮勵志村
    新建宿舍乙節，則為被告否認。經查：
(1)、眷改條例的立法目的在於加速更新國軍老舊眷村，提高土地
    使用經濟效益，興建住宅照顧原眷戶及中低收入戶，協助地
    方政府取得公共設施用地，並改善都市景觀，並創造出原眷
    戶享有承購依眷改條例興建的住宅及由政府給與輔助購宅款
    權益的特別權利。觀之眷改條例第3 條規定意旨可知，必須
    是領有國防部或其所屬權責機關核發的國軍眷舍居住憑證或
    公文書的國軍老舊眷村住戶，才是眷改條例中所稱之原眷戶
    。
(2)、原告的配偶胡伯騫於任職原臺灣警備總司令部保安處台南調
    查組中校特檢官時，是向高雄農田水利會借用房舍，已如前
    述，該高雄農田水利會房舍既非眷改條例第3 條第1 項所稱
    之國軍老舊眷村，原告即非眷改條例第3 條第2 項所稱之國
    軍老舊眷村住戶，自非眷改條例所稱之原眷戶。
(3)、再者，如上所述，有權分配眷舍的主管機關為被告或被告所
    屬權責機關即各軍種司令部，第三人中華明德協會既非眷舍
    分配的權責機關，其86年6 月30日86明秘字第006 號函文已
    難認係眷改條例第3 條第2 項所謂之「權責機關核發的國軍
    眷舍居住憑證或公文書」。況細觀中華明德協會86年6 月30
    日函的內容，其文義為「建議」當時眷舍分配的權責機關「
    軍管區司令部」，能對於該函所附借住地方房舍而未列入列
    管名單的警備總部外勤人員，在「審查後」，先以軍眷散戶
    列管，並指定眷村辦理報到手續，與原眷戶享受同等權益，
    與逕予認定原告為「原眷戶」，仍屬有間。
六、綜上，原告配偶胡伯騫借用的高雄農田水利會房舍，既非國
    軍老舊眷村，原告即非國軍老舊眷村住戶，而中華明德協會
    86年6 月30日函更非被告或其所屬有權分配眷舍權責機關的
    國軍眷舍居住憑證或公文書，則被告對於原告主張其為眷改
    條例所稱之原眷戶，申請分配新建眷舍案，予以否准，核無
    違誤，訴願決定遞予維持，亦無不合。原告起訴請求撤銷原
    處分及訴願決定、被告對於原告98年6 月2 日之申請事件，
    應作成准予原告分配高雄縣岡山鎮勵志村新建眷舍之行政處
    分，為無理由，應予駁回。
七、本案事證已明確，兩造其餘攻擊及防禦方法，均與本件判決
    結果不生影響，爰不一一論駁，併予敘明。
八、結論，本件原告之訴為無理由，依行政訴訟法第98條第1 項
    前段，判決如主文。
中　　華　　民　　國　　100　 年　　2　　 月　　15　　日
  　　　　　　　　臺北高等行政法院第一庭
                          　　審判長法  官  王立杰
                             　　　 法  官　楊得君
                            　 　　 法  官　蘇嫊娟
上為正本係照原本作成。
如不服本判決，應於送達後20日內，向本院提出上訴狀並表明上
訴理由，如於本判決宣示後送達前提起上訴者，應於判決送達後
20日內補提上訴理由書（須按他造人數附繕本）。
中　　華　　民　　國　　100　 年　　2　　 月　　15　　日
　　　　　　　　　　　　　 　　     書記官  陳清容